【裁判字號】    88,上訴,3344
【裁判日期】    890229
【裁判案由】    偽造文書等
【裁判全文】
臺灣高等法院刑事判決                  八十八年度上訴字第三三四四號
    上  訴  人
    即  被  告  洪梅晏即乙○.
    選任辯護人  王玉楚
                紀舒青
                林家駿
右上訴人因偽造文書等案件，不服臺灣臺北地方法院八十八年度訴字第三三二號，中
華民國八十八年八月四日第一審判決（起訴案號：臺灣臺北地方法院檢察署八十七年
度偵字第二六五○七號），提起上訴，本院判決如左：
    主  文
原判決撤銷。
洪梅晏行使偽造私文書，足以生損害於他人，處有期徒刑拾月。
    事  實
一、乙○（於八十八年十月二十九日改名為洪梅晏）於八十六年五月間參加甲○○擔
    任會首之互助會，該會每會每月會款為新台幣（下同）三萬元，自八十六年五月
    二十七日起至八十八年六月二十七日止，共二十五期（含會首共計二十六人），
    於每月二十七日下午二時，在台北市○○○路○段七十五巷二十二號一樓甲○○
    所經營之「大格格精品行」處所開標。乙○竟利用同為會員之親家母林月桂之會
    款均由其女黃淑芬（已改名為「黃萱」）處理，及尚未得標之會員多數不能前
    來投標之機會，意圖為自己不法之所有，未經另一活會會員林月桂之授權，即基
    於行使偽造私文書及詐欺之犯意，由乙○冒用林月桂之名義，先在不詳時、地，
    先偽造林月桂之簽名署押，再填寫出標金額為八千八百元之標單，充作林月桂之
    標單，而於八十六年十一月二十七日，在上開甲○○之精品行，向甲○○及其他
    到場之活會會員詐稱其受林月桂囑託代為投標，遂持上開偽造之標單參與投標，
    並以最高標得標，甲○○不知上情，遂宣布林月桂得標。甲○○並向其他十八名
    活會會員共收取會款共三十八萬一千六百元（每位活會會員應繳之金額為三萬元
    減去八千八百元即二萬一千二百元）再轉予乙○，足以生損害於林月桂及其他活
    會會員。
二、案經甲○○訴由台灣台北地方法院檢察署檢察官偵查起訴。
    理  由
一、訊據上訴人即被告乙○矢口否認前開犯行，辯以：八十六年十一月二十七日，伊
    參加標會時，另一互助會會員洪樹忠說要去停車，委託伊將其寫妥之兩張標單送
    往投標，開標後，伊才發現是「林月桂」之標單，且由「林月桂」以八千八百元
    標得，伊向洪樹忠詢問，洪樹忠稱已和甲○○講好，先借用「林月桂」名義標到
    ，再交換，林月桂每月仍繳活會錢，洪樹忠則繳納死會錢，委託伊拿去投標，才
    不會被懷疑，實際偽造「林月桂」之署押及「標金八千八百元」標單者為洪樹忠
    交由不知情之伊行使云云。
二、經查：
    (一)告訴人甲○○召集前揭互助會，被告乙○及被害人林月桂各參加一會，有卷附
      之互助會單可稽（見偵查卷第三頁），且為被告所是認。依告訴人所提上開互
      助會單之記載，會員林月桂名義的會於八十六年十一月二十七日以標金八千八
      百元得標。而開標當日，係被告將林月桂的標單交付會首甲○○參與投標，且
      洪樹忠並未在場等情，業據告訴人指述歷歷，並經證人即投標當時在場之其他
      會員洪坤玉、林寶珠、陳淑雲、謝燕陵於審理中證述明確（見偵查卷第二十六
      頁、原審卷第五十六頁），即被告對此一事實亦不否認（見本院卷第三十四頁
      ）。而林月桂雖參加告訴人之互助會，然會款均由媳婦黃淑芬（即被告乙○之
      女）轉交告訴人，未曾委託乙○、黃淑芬為其投標，此並經證人林月桂、黃淑
      芬於偵查中證稱無訛（見偵查卷第十三、十六、二十八、二十九頁）。衡之各
      該證人與被告素無嫌隙，當無誣陷之理，其等證言應可採信。故八十六年十一
      月二十七日投標當天應係被告拿林月桂的標單來標到會的，洪樹忠並未到場已
      堪認定。至於證人即被告女兒黃淑芬（已改名為「黃萱」）於偵查中證稱開
      標當天伊並沒有去（見偵查卷第二十九頁反面），嗣於本院調查中始附和被告
      之說詞證稱：八十六年十一月二十七日伊開車載媽媽乙○去看標會時（沒有要
      標），伊在車上等媽媽時，有看到洪樹忠也在場，標完會後，媽媽（乙○）回
      來車上跟伊說，洪樹忠標了林月桂的會，洪樹忠已與甲○○講好了，林月桂繼
      續繳活會即可，媽媽也有提到洪樹忠將標單讓伊拿進去店內，開標後她才知道
      是林月桂的標單云云（詳見本院卷第八十八頁反面、第八十九頁），無非迴護
      之詞，尚難採信。而被告嗣於原審及本院審理中辯稱其持林月桂的標單參與投
      標，係因投標當日，伊去參加標會時，洪樹忠說要去停車，委託伊將其寫妥之
      兩張標單送往投標，開標後伊才發現是「林月桂」的標單，伊是在不知情下受
      洪樹忠利用代為交付洪樹忠偽造「林月桂」之標單云云，不足採取。
    (二)被告以：被告八十七年七月二十七日得標時，告訴人親筆書寫之會錢計算單（
      本院卷第五十六頁），與洪樹忠為代黃淑芬（即被告與林月桂之代理人）繳交
      會款所親筆繕寫之會算單（本院卷五十三、五十五頁）上記載，即可證明有關
      會款之繳納，伊與林月桂截自八十七年六月二十七日前均係繳交活會會款等語
      置辯。查：
      1.被告於八十七年七月二十七日以標息九千元標得會款，會首甲○○應給付被
        告之全部標金為陸拾伍萬壹仟元，告訴人已依約付清，其中四十九萬九千五
        百元以現金及支票給付（其中現金付十萬零八百元，其餘以支票支付），另
        甲○○將洪樹忠夫婦積欠之十五萬一千五百元債權轉讓給被告，由被告直接
        去向洪樹忠夫婦收取之事實，業據告訴人指述在卷（見本院卷第七十九頁）
        ，並有卷附之互助會單及被告提出之該會算單可憑（見偵查卷第三頁、本院
        卷第五十六頁），即被告亦供承該次所標得之會金全部已收齊（見本院卷第
        八十頁），由該會算單尚看不出該次會前，林月桂所繳會款之情形，故不足
        為被告有利之證據。
      2.茲被告另以：黃淑芬代被告及林月桂繳納二個活會會款，而交付予告訴人八
        十七年六月二十七日到期，面額四萬二千元支票，嗣並經甲○○提示兌現，
        可證明截至八十七年六月二十七日被告以自己名義得標前為止，黃淑芬皆係
        繳納二個會之活會會款長達七個月之久云云，固據提出板信商業銀行匯出匯
        款回執聯為證（見本院卷第五十四頁），且告訴人亦不否認收到該票款，然
        告訴人主張該票款「是當月乙○就想標沒標到。他就拿那四萬二的票給我，
        我有當場告訴他還差九千元，因為林月桂是死會，他當場還說改天再補九千
        元給我。後來有補給我，當時有會員陳淑娟在場」等語明確（見本院卷第一
        ○○頁反面），並經目擊證人陳品華（以陳淑娟名義參加，見偵查卷第二十
        七頁）結證無訛（見本院卷第一一六頁反面）；證人陳品華並證稱：八十七
        年六月二十七日我去標會時，「被告用台語跟我說好不容易，等到會到一半
        才能標，我之前已經標了一個會。她還說，他每個月都給他親家收活會的錢
        ，還要繳死會的錢」等語在卷（見本院卷第一一六頁反面）。再衡之林月桂
        的會已經於八十六年十一月二十七日開標時得標（此亦為被告所供承），即
        為死會，會首焉有同意短收會款之理？是被告上開所辯顯係卸責之詞，實非
        可採。
      3.另被告所提出洪樹忠為代黃淑芬（即被告與林月桂之代理人）繳交八十七年
        三月二十七日及同年四月二十七日之會款所親筆繕寫之會算單（本院卷五十
        三、五十五頁）辯稱各該會算單係洪樹忠依例於每期代繳納會款時所一併出
        具與告訴人之明細，由各該會算單可證明當時被告及林月桂的會都是活會云
        云。然告訴人則指稱被告向洪樹忠收取十七萬二千五百元之票據，跟被告所
        標會款之會算單並無關係，伊只轉讓十五萬一千五百元之債權給被告。被告
        向洪樹忠收取多少錢與伊無關（見本院卷第七十九頁反面、第八十頁）。再
        徵之於八十六年十一月二十七日被告亦確實有以「林月桂」名義之標單得標
        ，縱如被告所辯該會係洪樹忠所冒標，則無論是被告或洪樹忠所冒標，就洪
        樹忠代繳被告或林月桂之會款，跟告訴人會算會款時，仍應就林月桂的會款
        以死會的金額計算，故告訴人主張該等會算單乃係被告與洪樹忠間之關係，
        即非無據。
    (三)至於被告所辯伊不識字，焉有可能偽造他人姓名、書寫標單云云。依卷附被告
      之戶籍登記簿謄本記載（見本院卷第三十八頁），被告之教育程度為「不」，
      但查，有關民眾教育程度係由民眾自行申報，實際學歷並非戶政所能管轄，此
      有臺北縣三重市第二戶政事務所八十八年十一月二十二日（八八）北縣重二戶
      字第一一五四七號函可稽（見本院卷第五十九頁）。而因系爭標單已滅失，因
      此無法查證該標單為何人所製作。被告難據此即辭卸其冒標之責。
    (四)綜上所述，被告明知未經林月桂之授權無為林月桂投標之權利，仍偽造「林月
      桂」之標單，持以投標並標得會款，足見其有為自己不法所有之意圖，顯見被
      告所辯係飾卸之詞，不足採信，其犯行堪以認定。
三、按民間互助會之標單，通常僅填寫一定之金額及姓名或僅填寫一定之金額，如單
    從該記載內容上之形式觀之，殊無法瞭解其為何種用意之證明，惟依據民間互助
    會之習慣或特約，此足以表示該一定之金額即為標取會款之利息，該姓名即為標
    取會款之會員，是無論從該標單之正式或略式記載，依民間互助會之習慣或特約
    ，均足以為表示某會員欲以一定之金額標取該次投標用意之證明，故標單即為刑
    法第二百二十條以文書論之私文書，從而偽造標單，應認為偽造刑法第二百二十
    條以文書論之私文書罪（最高法院七十四年度台上字第五六一二號判決意旨參照
    ）。核被告所為，係犯刑法第二百十六條之行使第二百二十條、第二百十條偽造
    私文書罪及同法第三百三十九條第一項之詐欺取財罪。被告偽造被害人林月桂署
    押之行為，為偽造準私文書之部分行為，為偽造準私文書之行為所吸收，又偽造
    準私文書之低度行為，為高度之行使偽造準私文書行為吸收，均不另論罪。被告
    冒用被害人林月桂名義盜標，於得標時，以一詐欺行為，同時向告訴人及其他活
    會會員詐欺財物，係觸犯多次刑法第三百三十九條第一項之詐欺取財罪，為同種
    想像競合犯，應從一詐欺取財罪處斷，被告行使偽造之私文書（投標單）之目的
    ，在於詐取財物，被告所犯上述刑法第二百十六條、第二百二十條、第二百十條
    行使偽造私文書罪及刑法第三百三十九條第一項詐欺取財罪二罪間，具有方法結
    果之牽連關係，為牽連犯，應從一重論以刑法第二百十六條、第二百二十條、第
    二百十條之行使偽造之私文書罪，依刑法第二百十條偽造私文書之規定處斷。
四、原審因予論科，原非無見，惟查：(一)原判決認定被告係在開標當日在開標地點偽
    造標單乙節，與事實不符。(二)按偽造文書所保護之法益為文書之真正，而非財產
    法益，被告之詐欺行為，致使多名活會會員受害，固係侵害各該活會會員各別之
    財產法益，而應依想像競合犯規定處斷。但被告之行使偽造私文書之行為，未侵
    害數法益，原判決依想像競合犯規定處斷，其適用法律尚有違誤。被告上訴仍執
    前詞否認犯行，雖無理由，惟原判決既有可議，仍無可維持，應予撤銷改判。爰
    審酌被告之素行、犯罪之動機、手段、所生危害及其犯後態度等一切情狀，仍如
    原審判處如主文所示之刑。至於被告偽造之上開林月桂標單，因八十六年十一月
    二十七日開標，業已撕毀，此據告訴人供述在卷，是母庸再宣告沒收，併此明
    。
五、公訴意旨另以：被告復基於詐欺之概括犯意，於八十七年七月二十七日在台北市
    ○○○路三段七十五巷二十二號一樓甲○○所經之「大格格精品行」，以自己名
    義參加投標，詐稱其後將如期交付死會會款，讓其餘會員及會首甲○○誤以為真
    ，其得標取得會款後，即不繳納會款，而騙取甲○○會款六十五萬一千元，因認
    被告乙○涉有詐欺取財罪嫌云云。按犯罪事實應依證據認定之，無證據不得推定
    其犯罪事實，刑事訴訟法第一百五十四條定有明文；又按刑法第三百三十九條第
    一項詐欺罪之成立，以意圖為自己或第三人不法之所有，以詐術使人陷於錯誤，
    而將本人或第三人之物交付為要件。所謂以詐術使人交付，必須被詐欺人因其詐
    術而陷於錯誤，若其所用方法，不能認為詐術，亦不致使人陷於錯誤，即不構成
    該罪，最高法院四十六年台上字第二六０號著有判例可資參照。本件公訴認被告
    涉有連續詐欺犯行，係以被告自八十七年七月二十七日以自己名義標會並得標後
    ，即未繳會款為其所憑之論據。惟訊之被告則堅詞否認前開犯行。經查：被告係
    依該互助會約定程序，以自己名義得標，會首及其餘會員即應依約定交付會款予
    被告，並非被告施用詐術之結果。再查，該互助會始於八十六年五月，被告至八
    十七年七月前，一年二個月之期間均按時繳交會款，若被告真有為自己不法所有
    之意圖，毋須於繳交一年多會款後始標得全部會款，縱使被告得標取全部會款後
    不繼續交付會款，亦屬民事糾紛，尚難遽推論被告有不法所有之意圖，被告所辯
    無詐欺等情尚堪採信。依上所述，檢察官所舉之證據不足以證明被告於八十七年
    七月二十七日之投標係涉有詐欺犯行，此外，復查無其他證據證明被告確有公訴
    人所指之詐欺犯行，惟公訴意旨認此部分與前揭論罪科刑之行使偽造私文書以詐
  欺取財罪有連續關係，屬裁判上之一罪，爰不另為無罪之諭知，附此敘明。
六、據上論斷，應依刑事訴訟法第三百六十九條第一項前段、第三百六十四條、第二
    百九十九條第一項前段、刑法第二百二十條、第二百十六條、第二百十條、第三
    百三十九條第一項、第五十五條、罰金罰鍰提高標準條例第一條前段，判決如主
    文。
本案經檢察官彭坤業到庭執行職務。
中     華     民     國    八十九   年       二       月     二十五     日
                             臺灣高等法院刑事第十一庭
                                 審判長法  官  楊  照  男
                                       法  官  楊  炳  禎
                                       法  官  葉  麗  霞
右正本證明與原本無異。
如不服本判決應於收受送達後十日內向本院提出上訴書狀，其未敘述上訴之理由者並
得於提起上訴後十日內向本院補提理由書（均須按他造當事人之人數附繕本）。
                                       書記官  江  春  梅
中     華     民     國    八十九   年       三       月       二       日
附錄：本判決論罪科刑法條全文
刑法第二百十六條
行使第二百十條至第二百十五條之文書者，依偽造、變造文書或登載不實事項或使登
載不實事項之規定處斷。
刑法第二百十條
偽造、變造私文書，足以生損害於公眾或他人者，處五年以下有期徒刑。
刑法第三百三十九條第一項
意圖為自己或第三人不法之所有，以詐術使人將本人或第三人之物交付者，處五年以
下有期徒刑、拘役或科或併科一千元以下罰金。


司法院資訊處製作；財團法人民間司法改革基金會備份。
